臺北高等行政法院判決
　　　　　　　　　　　　　　　　　　 93年度簡字第01097號
原　　　告　甲○○
被　　　告　臺北市政府工務局
代　表　人　陳威仁（局長）住同上
訴訟代理人　丙○○
　　　　　　丁○○
　　　　　　乙○○
上列當事人間因建築法事件，原告不服臺北市政府中華民國93年
7月27日府訴字第09317813200號訴願決定，提起行政訴訟。本院
判決如下：
　　主  文
原告之訴駁回。
訴訟費用由原告負擔。
　　事實及理由
一、程序說明
    本件訴訟標的之價額在新臺幣（下同）20萬元以下，依行政
    訴訟法第292條第2項、第1項第2款規定及司法院民國（下同
    ）92年9月17日院台廳行一字第23681號令，應適用簡易程序
    ，本院並依同法第233條第1項規定，不經言詞辯論，逕行裁
    判。
二、事實概要
    臺北市○○區○○路32號3樓建築物（下稱系爭建物）開設
    「圓滿戲院」，領有被告核發之71使字1598號使用執照，原
    核准用途為電影院，為供公眾使用之建築物，其負責人黃文
    一委託建築物公共安全檢查專業檢查人（下簡稱專業檢查人
    ）即原告於92年10月27日向被告申請辦理系爭建物92年度建
    築物公共安全檢查簽證，經被告書面審核後以92年11月5日
    北市工建字第09254165300號通知書准予報備並列管複查。
    嗣經被告依建築法第77條第4項規定，於93年2月9日派員至
    系爭建物複查，發現該受檢場所走廊、安全梯及屋頂避難平
    臺等部分不符規定，送經被告所屬建築管理處建築物公共安
    全專案小組於93年3月9日會議決議，審認受檢場所正門2樓
    安全梯間及後側1樓安全梯間部分牆面裝修材質不符，專業
    檢查人未就現場情形確實檢查，檢查簽證內容不實，核有業
    務執行上疏失且情節嚴重，違反建築法第77條規定，被告乃
    依同法第91條之1第1款及臺北市政府工務局處理違反建築法
    事件統一裁罰基準規定，以93年4月8日北市工建字第093520
    09300號函（下稱原處分）處以原告12萬元罰鍰。原告不服
    ，提起訴願遭決定駁回後，遂提起行政訴訟。
三、原告主張：原告僅係受系爭建物使用人委託辦理系爭建物3
    樓部分之公共安全檢查簽證，且其他樓層之公共空間，乃大
    樓管理委員會之權責，是非可無限上綱任意遽指原告受委託
    為系爭建物整棟大樓（地下1樓至其上11樓），而為裁罰，
    蓋原告既未受託為該部分之檢查，當然不知系爭建築物1、2
    樓樓梯間部分牆面及整棟之安全梯牆面裝修材質不符等違規
    情形，原告自無簽證不實，據此，依行政訴訟法第4條第1項
    規定，求為判決撤銷訴願決定及原處分云云。被告則以：原
    告為建築物公共安全檢查專業檢查人，向被告申請辦理系爭
    建物92年度建築物公共安全檢查簽證，嗣經被告於93年2月9
    日派員至系爭建物複查，發現該受檢場所走廊、安全梯及屋
    頂避難平臺等部分不符規定，送經被告所屬建築管理處建築
    物公共安全專案小組於93年3月9日會議決議，審認受檢場所
    正門2樓安全梯間及後側1樓安全梯間部分牆面裝修材質不符
    ，專業檢查人未就現場情形確實檢查，檢查簽證內容不實，
    核有業務執行上疏失且情節嚴重，違反建築法第77條規定，
    被告乃依同法第91條之1第1款及臺北市政府工務局處理違反
    建築法事件統一裁罰基準規定，以原處分處以12萬元罰鍰，
    並無違誤，求為判決駁回原告之訴等語。
四、按建築法第2條規定：「（第1項）主管建築機關，在中央為
    內政部；在直轄市為直轄市政府；在縣（市）為縣（市）政
    府。（第2項）在第3條規定之地區，如以特設之管理機關為
    主管建築機關者，應經內政部之核定。」又依地方制度法第
    18條第6款第2目規定：「……直轄市自治事項：……六、…
    …(二)直轄市建築管理。」屬地方自治事項，及同法第27條第
    1項規定「直轄市政府……就其自治事項，得依其法定職權
    ……，訂定自治規則。」臺北市政府依據地方制度法第18條
    第6款第2目及第27條第1項之規定，以93年2月2日府工建字
    第09303624001號公告：「……依據：行政程序法第15條及
    臺北市政府組織自治條例第2條規定。公告事項：一、本府
    依建築法規定主管之建築管理業務之事項，自93年1月20日
    起依規定委任本府工務局辦理……」將建築法中有關該府之
    權限委任被告執行。是被告對本件自有管轄權，合先敘明。
五、按建築法第77條第3項及第5項規定：「……（第3項）供公
    眾使用之建築物，應由建築物所有權人、使用人定期委託中
    央主管建築機關認可之專業機構或人員檢查簽證，其檢查簽
    證結果應向當地主管建築機關申報。非供公眾使用之建築物
    ，經內政部認有必要時亦同。……（第5項）第3項之檢查簽
    證事項、檢查期間、申報方式及施行日期，由內政部定之。
    」第91條之1第1款規定：「有左列情形之一者，處建築師、
    專業技師、專業機構或人員、專業技術人員、檢查員或實施
    機械遊樂設施安全檢查人員新臺幣6萬元以上30萬元以下罰
    鍰：一、辦理第77條第3項之檢查簽證內容不實者。」依建
    築法第77條第5項所授權訂定之建築物公共安全檢查簽證及
    申報辦法第3條第1項規定：「經中央主管建築機關認可之專
    業機構或人員辦理建築物公共安全檢查簽證項目如附表一，
    並應製作檢查報告書。」第7條規定：「建築物公共安全檢
    查申報人應備具申報書及檢查報告書向當地主管建築機關申
    報。」又建築法第97條所授權訂定之建築技術規則建築設計
    施工編有關「裝修材料」等相關規定第88條規定：「建築物
    之內部裝修材料應依左表規定。……建築物類別屬(一)A-1 …
    …居室或該使用部分應以耐燃3級以上……通達地面之走廊
    及樓梯應以耐燃2級以上……。」第96條規定：「左列建築
    物依規定應設置之直通樓梯，至少應有2座以上，其構造應
    改為室內或室外之安全梯……一、通達6層以上，14層以下
    或通達地下2層之各樓層，應設置安全梯…四、直通樓梯構
    造應具有半小時以上防時效。」第97條規定：「安全梯之構
    造，依左列之規定：一、室內安全梯之構造：(一)安全梯四周
    牆壁除外牆依前章規定外，應具有1小時以上防火時效，天
    花板及牆面之裝修材料並以耐燃1級材料為限。……」
六、原告領有內政部發給建築物公共安全檢查專業檢查人認可證
    ，為建築物公共安全檢查專業檢查人。系爭建物開設「圓滿
    戲院」，領有被告核發之71使字1598號使用執照，原核准用
    途為電影院，其負責人黃文一委託專業檢查人即原告於92年
    10月27日向被告申請辦理系爭建物92年度建築物公共安全檢
    查簽證，經被告書面審核後以92年11月5日北市工建字第092
    54165300號通知書准予報備並列管複查，嗣經被告依建築法
    第77條第4項規定，於93年2月9日派員至系爭建物複查，發
    現該受檢場所走廊、安全梯及屋頂避難平臺等部分不符規定
    ，送經被告所屬建築管理處建築物公共安全專案小組於93年
    3月9日會議決議，審認受檢場所正門2樓安全梯間及後側1樓
    安全梯間部分牆面裝修材質不符等情，為兩造所不爭，並有
    建築物公共安全檢查專檢查人認可證、上開使用執照存根、
    建築物防火避難設施與設備安全檢查申報書、建築物防火避
    難設施與設備安全檢（複）查報告書、圓滿戲院股份有限公
    司營利事業登記證、臺北市政府工務局建築物公共安全檢（
    複）查紀錄表附原處分卷可稽。
七、經查：
  (一)原告於前開建築物防火避難設施與設備安全檢（複）查報告
    書之「防火避難設施類」相關項目勾註檢查結果「合格」，
    並親自簽名蓋章，然經被告依建築法第77條第4項規定於93
    年2月9日派員複查現況結果，顯與原告檢查簽證結果不一致
    ，包括：正門2樓安全梯間及後側1樓安全梯間部分牆面裝
    修材質不符。11、8、7、6及2樓安全梯間堆積雜物。11
    樓通往屋頂層之安全梯出入口封閉。3樓觀眾席外連通走
    道堆積雜物。有照片、臺北市政府工務局建築物公共安全檢
    （複）查紀錄表附原處分卷可憑。
  (二)原告於被告所屬建築管理處建築物公共安全專案小組93年3
    月9日會議，陳述上開受檢走廊、安全梯所堆積雜物，屋頂
    避難平台安全梯出入口封閉等情形，係使用人即申報人（圓
    滿戲院）事後所為等語，事實上各類場所類似情形應屬使用
    人即申報人事後所為，非可歸責於專業檢查人應屬可採，故
    被告所屬建築管理處建築物公共安全專案小組93年3月9日會
    議決議未就上開受檢走廊、安全梯所堆積雜物，屋頂避難平
    台安全梯出入口封閉等情形，列入原告簽證不實範圍。惟現
    場受檢安全梯裝修材質部分，因安全梯乃連通各樓層，尤供
    公眾使用之消費場所之空間，且為逃生避難之必經動線，其
    裝修材料依建築技術規則建築設計施工編第96條規定特別限
    制應採用耐燃1級。然被告93年2月9日派員複查現況結果，
    依照片所示，現場正門安全梯間2樓及後側安全梯間1樓部分
    牆面材質係以易燃材料木料夾板裝修，核屬通達地面之樓梯
    ，應認與公共安全攸關，其裝修材料自受建築技術規則第88
    條之限制，而應用「耐燃2級以上」之材料，是現場之安全
    梯自不合規定。又本件之「安全梯」即所謂「直通樓梯」，
    兩者係屬同一，觀之系爭建物整棟為地下1樓地上11樓之建
    築物，依建築技術規則建築設計施工編第96條第1款規定其
    直通樓梯構造應為室內安全梯，且於第97條明定室內安全梯
    之構造：「1.安全梯間四周牆壁依前章規定外，應具有1小
    時以上防火時，天花板及牆面之裝修材料並以耐燃1級材料
    為限。…」。因此，本件安全梯既為室內安全梯，其梯間四
    周牆壁、天花板及牆面之材料即應依上開規定之材料裝修，
    然2樓現場卻有正門2樓安全梯間及後側1樓安全梯間部分牆
    面裝修材質係以木板材料裝修，非屬防火材料，自屬違反上
    開規定，且明顯影響避難逃生。
  (三)關於原告主張其僅係受系爭建物使用人委託辦理系爭建築物
    3樓部分之公共安全檢查簽證，且其他樓層之公共空間，乃
    大樓管理委員會之權責，至於系爭建物整棟大樓（地下1樓
    至其上11樓）部分，原告既未受託為該部分之檢查，當然不
    知系爭建築物1、2樓樓梯間部分牆面及整棟之安全梯牆面裝
    修材質不符等違規情形云云。查「圓滿戲院」雖位於3樓，
    惟其出入皆以正門樓梯即安全梯從1樓步行至3樓進入戲院，
    該安全梯間固屬公共空間，但確屬供該戲院觀眾及人員進出
    必經之路，且依被告檢查時之現場照片2樓安全梯間牆面亦
    註有明顯「戲院入口」指引字樣。復觀諸原告上開建築物防
    火避難設施與設備安全檢（複）查報告書，其檢查紀錄欄之
    「7.直通樓梯」、「8.安全梯」兩項，均由原告按受檢時勾
    註檢查結果「合格」，足見原告於檢查時並未覈實檢查並為
    確實之簽證。退步言之，關於安全梯間部分裝修材質不符，
    縱認非屬使用人一己可獨立完成改善者，原告亦應於檢查簽
    證報告書受檢項目「安全梯」項下勾註檢查情形或結果，或
    於「三、專業檢查人綜合意見及簽證」欄簽註意見，況該安
    全梯全部仍屬受檢範圍，非因安全梯屬公共空間而得予以分
    割免責，已如前述，惟原告不僅在各受檢項目勾註「合格」
    ，並在「三、專業檢查人綜合意見及簽證」欄勾選「與原核
    准圖說不符，但符合本列現行技術規則規定，請准予備查。
    」顯見原告未盡專業檢查人員覈實之責，是原告所為檢查結
    果顯不符建築技術規則建築設計施工編相關規定，核屬簽證
    不實。原告此部分之主張，並不可採。
八、關於系爭違章行為，是否達到臺北市建築物公共安全檢查簽
    證及申報案件簽證不實認定與懲處作業要點第四點(五)：「申
    報場所複查不符規定，卻簽證為合格，情節嚴重者。」之處
    罰標準。查本件經被告所屬建築管理處建築物公共安全專案
    小組於93年3月9日會議決議受檢場所正門2樓安全梯間及後
    側1樓安全梯間部分牆面裝修材質不符，原告身為經內政部
    認可之建築物公共安全專業檢查機構，卻未按建築物公共安
    全檢查簽證及申報辦法第3條規定之檢查簽證項目表（即附
    表一）所訂項目，就現場情形逐項確實檢查，即於建築物防
    火避難設施與設備安全檢（複）查報告書之防火避難設施類
    相關項目之檢查簽證結果均勾註「合格」，並繪製圖說、拍
    攝照片且經原告親自簽名蓋章，經被告93年2月9日檢查結果
    比對發現，安全梯裝修材料不符規定，原告確有簽證不實之
    具體情事，原告有業務執行上疏失且情節嚴重，原處分據以
    認定，核無違誤。
九、另「行政機關依裁量權所為之行政處分，以其作為逾越權限
    或濫用權力者為限，行政法院得予撤銷。」行政訴訟法第20
    1條固定有明文。惟本件被告據以處罰原告之建築法第77條
    第1項規定之罰鍰在「新臺幣6萬元以上30萬元以下」，被告
    以原告為專業檢查人，受委託辦理公眾使用之建築物之檢查
    簽證內容不實，且情節嚴重等情節，處以罰鍰12萬元，於法
    定範圍內，無裁量逾越之情事。又被告於裁處罰鍰時，自得
    考量為執行臺北市之建築管理，以維護公共安全，及增進市
    容觀瞻等行政目的，而為決定，本件被告既經審酌而以違反
    建築法之案件性質、情節輕重及其後果、違反次數為裁量基
    準，作成臺北市政府工務局處理違反建築法事件統一罰鍰基
    準表（以92年11月27日北市工建字第09254407500號函發布
    ），本件原處分又係依該罰鍰基準表而為，則被告作成裁量
    尚無與法律授權之目的相違或係出於不相關之動機之裁量濫
    用，亦尚無因故意或過失而消極不行使裁量權之裁量怠惰情
    事，依上開條文之意旨，行政法院不得任意加以撤銷。本件
    被告為督促專業機構或檢查人員確實履行其檢查簽證之職務
    ，暨貫徹前揭法律規定並保護公益及與嚴重程度，原處分依
    建築法第91條之1第1款暨處理違反建築法事件統一裁罰基準
    規定所為之罰鍰額度，亦核與比例原則無違。
十、綜上所述，原處分以原告違反建築法第77條第3項規定，依
    同法第91條之1第1款及臺北市政府工務局處理違反建築法事
    件統一裁罰基準規定，裁處原告12萬元之罰鍰，洵屬有據，
    訴願決定予以維持，亦無不合，原告仍執前詞，訴請撤銷，
    為無理由，應予駁回。
據上論結，本件原告之訴為無理由，依行政訴訟法第98條第3項
前段、第233條第1項，判決如主文。
中　　華　　民　　國　　94　　年　 　4　　月　 29  　 日
                            第三庭法  官  胡方新
上為正本係照原本作成。
本件以訴訟事件所涉及之法律見解具有原則性者為限，始得於本
判決送達後20日內向本院提出上訴狀並表明上訴理由，如已於本
判決宣示後送達前提起上訴者，應於判決送達後20日內補具上訴
理由（均按他造人數附繕本），且經最高行政法院許可後方得上
訴。
中　　華　　民　　國　　94　　年　 　4　　月　 29  　 日
 　　　　　　　　　　　　     　　 書記官  陳幸潔
